【裁判字號】    99,訴,85
【裁判日期】    991028
【裁判案由】    侵權行為損害賠償
【裁判全文】
臺灣花蓮地方法院民事判決                99年度訴字第85號
原      告  潘清枝
訴訟代理人  吳美津律師
被      告  林凰鳳
被      告  徐阿水
訴訟代理人  李文平律師
訴訟代理人  張照堂律師
上列當事人間侵權行為損害賠償事件，本院於民國99年10月14日
言詞辯論終結，判決如下：
    主  文
原告之訴暨假執行之聲請均駁回。
訴訟費用由原告負擔。
    事    實
甲、原告方面：
  一、聲明：原告原訴請被告林凰鳳應給付原告新台幣200萬元
      ，及自起訴狀繕本送達翌日起至清償日止，按年息百分之
      5計算之利息。嗣於訴狀繕本送達後追加原非當事人之被
      告徐阿水應與被告林凰鳳連帶給付原告新台幣200萬元，
      及自起訴狀繕本送達翌日起至清償日止，按年息百分之5
      計算之利息。又將原訴之聲明改為先位訴之聲明，追加備
      位訴之聲明：被告徐阿水應給付原告新台幣146萬6304元
      ，及自本訴狀繕本送達翌日起至清償日止，按年息百分之
      5計算之利息。並求為本件原告願供擔保，請准宣告假執
      行。嗣又改將先位訴之聲明及備位訴之聲明合併請求。
  二、陳述：
  （一）緣被告林凰鳳明知自己為有配偶之人，竟於不詳時地與
        不詳姓名之第三男子為姦淫行為，並與該不詳姓名之第
        三男子生下小女兒潘麗雯（潘麗雯於87年2月19日生，
        距兩造離婚之95年2月21日，有8年，共96月之久），案
        經花蓮地方法院97年度親字第59號判決潘麗雯非原告所
        生之女在案，故原告依民法第184條第1項、第195條第
        1項、第3項之規定，請求被告林凰鳳賠償侵害之慰撫金
        。迨至民國99年4月16日，原告訴訟代理人閱卷後，發
        現：本件小女兒潘麗雯業已於98年5月25日被伊具有血
        緣關係之親生父親徐阿水「認領」，並已向戶政事務所
        辦理認領登記完竣，顯然潘麗雯係被告林凰鳳與徐阿水
        兩人發生外遇所生之非婚生女兒，徐阿水已侵害原告基
        於配偶關係之身分法益而且情節顯為重大，與被告林凰
        鳳為共同侵權行為人，原告自可請求渠等2人共同負擔
        精神上之損害賠償，故爰依法追加徐阿水為本件共同被
        告。又民國95年7月21日，原告與被告林凰鳳協議離婚
        後，原告聽聞被告林凰鳳在外嘲笑原告白白為其扶養兩
        個子女等語，一時不敢相信，但陰影揮之不去，更造成
        原告惶恐不安，嚴重侵害原告之身體、健康，且致原告
        精神上無法負擔，以致於「腦中風」，此有門諾醫院之
        診斷證明書為憑。查：原告與潘麗雯無血緣關係，則原
        告對於潘麗雯即無法律上之扶養義務可言，是原告對於
        潘麗雯所支出之扶養費，致潘麗雯之扶養義務人即其親
        生父親（被告徐阿水）因此不必盡其應履行之扶養義務
        而受有利益，本件被告2人同為侵權行為人，已如前述
        ，足生損害於原告，其侵權行為請求權，假設縱然業已
        罹於消滅時效，則其依民法第197條第2項之不當得利，
        與原告所受損害間，有相當因果關係，則原告自得再依
        民法上開規定，請求被告徐阿水返還其所受利益。查潘
        麗雯係民國87年2月19日生，距兩造離婚之民國95年2月
        21日有8年，共96月之久，原告支付之扶養費用，依行
        政院主計處所公佈96年度（最新）家庭收支調查報告，
        花蓮縣平均戶內人口數為2.83人，平均每戶消費額為新
        台幣（下同）518688.51元（96年當年），則平均每人
        每月消費額為15274元（計算式：518,688.51/2.83/12=
        15274，小數點後四捨五入）；受扶養共96月，共計
        0000000元（計算式：15,274×96＝1, 466,304）。
  （二）次按原告原起訴僅列被告林凰鳳為被告，嗣追加徐阿水
        為被告，然因被告林凰鳳與徐阿水兩人發生外遇，徐阿
        水顯已侵害原告基於配偶關係之身分法益，而且情節顯
        為重大，與被告林凰鳳為共同侵權行為人，原告自可請
        求渠等2人共同負擔精神上之損害賠償，依民法第185條
        規定，則被告林凰鳳與徐阿水應負連帶賠償之責。故原
        告自得依民事訴訟法第255條第1項第2款追加徐阿水為
        本件被告。本件原告所呈「民事起訴狀」於民國99年4
        月16日送達被告林凰鳳之後，原告即於民國99年4月30
        日具狀追加徐阿水為被告，前後短短不過14日而已，且
        當時鈞院甫才受理本案，尚未通知兩造開庭，故追加徐
        阿水為被告顯不甚礙被告之防禦及訴之終結者，依民事
        訴訟法第255條第1項規定自應准許此項追加。本件原告
        追加徐阿水部分主張被告林凰鳳、被告徐阿水為共同侵
        權行為人，故依據民法255第一項第5款及第7款，就不
        當得利的追加部分主張追加有符合民法255第1項第2、7
        款。
  三、證據：提出診斷證明書影本、戶籍謄本、綜合所得稅核定
            通知書、往來明細帳、開支簿等件為證。
乙、被告方面：被告徐阿水自始不同意原告之追加或變更訴之聲
              明；被告林凰鳳未於言詞辯論期日到場，但依其
              所提出之準備書狀之聲明或陳述係與被告徐阿水
              大致相同，分述如下：
  一、聲明：如主文所示。
  二、陳述：
   （一）查依最高法院83年度台上字第348號判決要旨：「按因
         侵權行為所生之損害賠償請求權，自請求權人知有損
         害及賠償義務人時起，二年間不行使而消滅，自有侵
         權行為時起，逾十年者亦同，民法第197條第1項定有
         明文。」本案即使依照原告所主張之事實，早已逾十
         年，按長期時效係指自有侵權行為時起逾十年而消滅
         ，是指請求權人不知有損害，或雖知有損害而不知賠
         償義務人之情形，其雖不能行使，自侵權行為成立後
         逾十年，亦即消滅，是原告主張之侵權行為事實，至
         少均在87年2月19日生下潘麗雯以前，距離原告起訴均
         已超過十年，其請求權已消滅，應屬無疑。
   （二）原告係起訴主張被告林凰鳳明知自己為有配偶之人，
         竟於不詳時地與徐阿水為姦淫行為，並於87年2月19日
         生下潘麗雯，故認被告二人有共同侵權行為，請求二
         百萬元精神慰撫金‧然追加之訴係請求扶養費用之不
         當得利，按有姦淫行為非必有扶養費用，且一是請求
         精神慰撫金，一是請求扶養費用，二者之事實也迥不
         相同，依法也不得追加請求。被告二人為共同侵權行
         為人，按數人共同不法侵害他人之權利者，連帶負損
         害賠償責任；又因連帶債務人中之一人為清償、代物
         清償、提存、抵銷或混同而債務消滅者，他債務人一
         同免其責任。民法第185條第1項前段、第274條分別定
         有明文。原告的備位聲明有關潘麗雯扶養費用部分，
         原告先前已另行告過被告林凰鳳。經花蓮高分院和解
         成立，被告林凰鳳亦給付新台幣68萬元完畢，此部分
         應已無不當得利之情形。只剩被告林凰鳳、被告徐阿
         水內部分擔的問題。前案原告向被告林凰鳳所請求的
         撫養費用為全額的撫養費用，故已經計算到潘麗雯全
         部的撫養費，原告的損害已經受到完全填補。查本案
         林凰鳳業已清償，依法他債務人一同免其責任，否則
         原告就同一扶養費用，可以主張二次請求，豈不違損
         害填補原則，而造成二倍之損害賠償‧本案早罹消滅
         時效，且損害已填補，就扶養費用於前案早已計算清
         楚，也已給付，原告已無此部份之損害，是自無應返
         還他人損害不當得利之問題，且在被告徐阿水認領之
         前，依法亦無不當得利之問題，原告之訴實無理由。
  三、證據：提出診斷書、家暴通報表、存證信函影本各乙份。
    理    由
壹、程序方面：
  一、本件被告林凰鳳未於言詞辯論期日到場，核無民事訴訟法
      第386條各款所列情形，爰依原告之聲請，由其一造辯論
      而為判決。
  二、按訴狀送達後，原告不得將原訴變更，民事訴訟法第255
      條第1項前段定有明文。又訴之同一與否，必須以當事人
      、訴訟標的及訴之聲明是否同一為斷，如在訴訟進行中三
      者有一變更，即應認原訴已有變更，最高法院26年渝上字
      第386號判例著有明文。經查本件原告原於民國99年4月1
      日起訴時僅列被告林凰鳳一人為被告，嗣於民國99年4月
      22日訴狀送達後之民國99年4月30日追加徐阿水為被告及
      事後又對徐阿水追加不當得利之請求等，此有起訴狀、送
      達證書、追加被告狀、歷次訴狀等附卷可按，則原告之訴
      在訴狀送達後已有變更，而被告等在期日審理中陳述不同
      意，雖原告主張本件追加請求應為合法，其追加被告徐阿
      水部分主張被告林凰鳳、被告徐阿水為共同侵權行為人，
      故依據民事訴訟法255第1項第5款及第7款，就不當得利的
      追加部分主張追加有符合民事訴訟法255第1項第2、7款云
      云。惟查所謂訴訟標的對於數人必須合一確定者，追加其
      原非當事人之人為當事人，無礙被告之終結，應許其追加
      ，固為民事訴訟法第255條第1項第5款所明定。惟該條款
      所謂「訴訟標的對於數人必須合一確定」，係指依法律之
      規定必須數人一同起訴或數人一同被訴，當事人之適格始
      無欠缺；或數人在法律上各有獨立實施訴訟之權能，而其
      中一人起訴或一人被訴時，所受之本案判決依法律之規定
      對於他人亦有效力者而言。此時固准許原告於第一審及第
      二審得追加原非當事人之人為當事人。惟若無上開情事，
      則非經他方當事人之同意，尚不容許原告於訴狀送達後任
      意追加原非當事人之他人為當事人。（最高法院89年度台
      抗字第54號裁判要旨參照）換言之，若各共同訴訟人所應
      受之判決僅在理論上應為一致，而其為訴訟標的之法律關
      係，非在法律上對於各共同訴訟人應為一致之判決者，不
      得解為該條款之必須合一確定。本件原告主張被告林凰鳳
      、被告徐阿水為共同侵權行為人，惟對共同侵權行為人可
      共同或單獨起訴，其訴訟標的並無對於被告林凰鳳、被告
      徐阿水全體必須合一確定之限制，則非經他方當事人之同
      意，尚不容許原告於訴狀送達後任意追加原非當事人之他
      人為當事人；又民事訴訟法255第1項第2款所謂「請求之
      基礎事實同一」，係指變更或追加之訴與原訴之主要爭點
      有其共同性，各請求所主張之利益在社會生活上可認係屬
      同一或關連之紛爭，而就原請求之訴訟及證據資料，於繼
      續審理時，在相當程度範圍內具有同一性或一體性，得期
      待於後請求之審理予以利用，俾先後兩請求得在同一程序
      中一併解決，避免重複審理者，自屬之（最高法院90年度
      台抗字第287號裁判要旨參照）。本件原告原係以被告林
      凰鳳侵害原告配偶的身分法益，是依民法第184條第1、2
      項請求。嗣追加徐阿水為被告，以被告通姦構成共同侵權
      行為，是依民法第185條規定，主張被告林凰鳳與徐阿水
      應負連帶賠償之責。又對被告徐阿水追加備位聲明是依民
      法第197條第2項、民法第179條不當得利為請求。而侵權
      行為與不當得利二者請求之根據不同，前者係對原告配偶
      的身分法益侵害，應審酌是否賠償侵害之慰撫金；後者係
      就原告長期扶養潘麗雯，致潘麗雯之扶養義務人即其親生
      父親（被告徐阿水）因此不必盡其應履行之扶養義務而受
      有利益，則應審酌扶養之義務及程度，難認二者基礎事實
      為同一；原告起訴部分與追加部分所請求之對象及所涉及
      之事實均不相同，其所為訴之追加，復不能利用原訴訟資
      料，勢必使追加被告另行防禦準備，對訴訟之終結將有延
      滯。從而，原告主張依民事訴訟法第255條第1項第2、5
      、7款之規定，追加為被告徐阿水，請求共同侵權行為之
      損害賠償暨返還不當得利，為不合法。原告一再為訴之聲
      明的變更，自甚礙被告等之防禦及訴訟之終結，故原告之
      變更並不合法，本院不得審究變更之後訴，合先敘明。
貳、得心證之理由：
  一、本件原告主張：被告林凰鳳明知自己為有配偶之人，竟於
      不詳時地與徐阿水為姦淫行為，並於87年2月19日生下潘
      麗雯 ，案經花蓮地方法院97年度親字第59號判決潘麗雯
      非原告所生之女在案，故原告依民法第184條第1項、第
      195條第1項、第3項之規定，請求被告林凰鳳賠償侵害之
      慰撫金新台幣200萬元。被告則以：潘麗雯係於87年2月
      19日生，原告迄今始提起本件訴訟，其請求權已經時效消
      滅等語資為抗辯。
  二、按民法第197條第1項規定：「因侵權行為所生之損害賠償
      請求權，自請求權人知有損害及賠償義務人時起，二年間
      不行使而消滅。自有侵權行為時起，逾十年者亦同。」而
      本件原告據以起訴之事實，因潘麗雯係於87年2月19日出
      生，被告林凰鳳之侵權行為至少發生於潘麗雯出生前，距
      今已逾十二年，姑不論原告能否證明其所述之事實為真，
      即便所言屬實，其主張民法第184條侵權行為損害賠償請
      求權，依前揭民    法第197條第1項之規定，自有侵權行
      為時起，已逾十年，早罹於時效而消滅。雖原告主張於潘
      麗雯出生時及原告潘清枝與林凰鳳離婚時，原告根本不知
      被告林凰鳳有侵權行為的情形。在否認子女之訴判決時亦
      不知被告徐阿水有侵權行為的事實，直到民國99年4月16
      日閱卷時才發現潘麗雯已經被徐阿水認領。故主張應自民
      國99年4月16日起算侵權行為開始之時點。本件侵權行為
      應屬繼續的狀態，故主張時效未消滅云云。惟查原告主張
      本件侵權行為係連續性，然均未舉證證明十年內被告林凰
      鳳有其他繼續侵害原告權利之事實，原告主張其損害在繼
      續狀態中，此部分恐有誤會，不足採取。而依原告主張本
      件侵權行為至少發生於潘麗雯出生前，距今已逾十二年，
      是原告遲至民國99年4月1日始行使侵權行為損害賠償請求
      權而提起本件訴訟，已逾上開法條所定十年之消滅時效期
      間。從而，原告本於民法第184條規定請求被告賠償新台
      幣200萬元，及自起訴狀繕本送達翌日起至清償日止，按
      年息百分之5計算之利息，並無理由，自應予以駁回。原
      告並求為本件原告願供擔保，請准宣告假執行之部分，亦
      因其訴被駁回而失所附麗，亦應併予駁回。
參、據上論斷，本件原告之訴為無理由，依民事訴訟法第385 條
    第1項前段、第78條判決如主文。
中    華    民    國    99    年    10    月    28    日
                          民事庭法  官  沈士亮
以上正本係照原本作成
如對本判決上訴，須於判決送達後20日內向本院提出上訴狀。
如委任律師提起上訴者，應一併繳納上訴審裁判費。
中    華    民    國    99    年    10    月    28    日
                                書記官  蕭惟

司法院資訊處製作；財團法人民間司法改革基金會備份。
